臺灣基隆地方法院刑事判決　　　　　　　 96年度易字第292號
公　訴　人　臺灣基隆地方法院檢察署檢察官
被　　　告　乙○○
　　　　　　　　　　1號
　　　　　　　　　　（現另案於臺灣宜蘭監獄執行中）
上列被告因詐欺案件，經檢察官提起公訴（95年度偵字第5540號
、95年度偵緝字第205號）及移送併辦（96年度偵字第2723 號）
，於本院準備程序進行中，被告就被訴事實為有罪之陳述，本院
合議庭乃裁定由受命法官獨任依簡式審判程序進行審理，並判決
如下：
    主  文
乙○○幫助連續意圖為自己不法之所有，以詐術使人將本人之物
交付，累犯，處有期徒刑月，如易科罰金，以銀元佰元即新
臺幣玖佰元折算壹日。
    事  實
一、乙○○前因竊盜案件，經本院於民國94年3月21日以94年度
    基簡字第192號判決判處有期徒刑4月確定，於95年1月1日縮
    刑期滿執行完畢。詎其竟不知悔改，明知將自己所開立之帳
    戶存摺、提款卡、印章交予他人，將幫助不詳詐騙集團掩飾
    自己重大犯罪所得之財物，竟基於幫助他人實施詐欺亦不違
    背其本意之不確定故意之概括犯意，從中介紹其朋友丙○○
    （丙○○涉犯詐欺罪部分本院已另行審結）認識真實姓名年
    籍均不詳綽號「阿正」之成年男子後，先於95年5月29 日，
    與綽號「阿正」之成年男子一起陪同丙○○前往第一商業銀
    行草店尾分行開立帳戶（帳號：00000000000） 並設定語音
    轉帳，於取得該帳戶存摺、印章與提款卡後旋即由丙○○交
    予綽號「阿正」之成年男子，並告知提款卡與存摺密碼，繼
    於95年5月30日又前往丙○○位於基隆市○○路65巷41 號之
    住處取得丙○○於有限責任基隆第一信用合作社所開立之帳
    戶（帳號：000000000000000） 存摺、提款卡、密碼等物後
    ，旋於不詳時間、地點再轉交予綽號「阿正」之成年男子，
    以此方式幫助不詳詐騙集團實施犯行時，得以掩飾其重大犯
    罪所得財物。該集團取得上開帳戶後，即於拍賣網站刊登拍
    賣SONY牌液晶電視、數位相機之訊息，甲○○於95年6月17
    日下午4時53分許在自宅上網至yahoo拍賣網站以新臺幣（下
    同）3萬5千元下標SONY牌液晶電視，並留下電子郵件信箱後
    ，接獲來自bobo52070@yahoo.com.tw電子郵件之得標通知，
    甲○○不疑有他，按照該電子郵件指示於當日23時37分以AT
    M轉帳3萬元至對方指定之丙○○上開第一商業銀行草店尾分
    行帳號：00000000000 之帳戶內，甲○○匯款後再回至該信
    箱，對方回電給甲○○稱該信箱並未有拍賣，甲○○始知受
    騙；另戊○○則於95年6月26日上午9時許在自宅上網以9,15
    0 元下標購得數位相機後，即撥打電話與對方聯繫，對方自
    是曾先生即要求戊○○立刻匯款，戊○○不疑有他，遂於同
    日上午9時38 分許依照指示前往設於臺北縣板橋市○○街21
    號之新光銀行新埔分行自動櫃員機轉帳9,150 元至丙○○上
    開有限責任基隆第一信用合作社帳號：000000000000000 之
    帳戶內，惟匯款後均未收到標得之物件，對方亦無法再以電
    話聯絡，始知受騙。嗣甲○○、戊○○報警處理，經警循線
    查獲始悉上情。
二、案經基隆市警察局第一分局報請臺灣基隆地方法院檢察署檢
    察官偵查起訴及臺北縣政府警察局海山分局報由臺灣板橋地
    方法院檢察署呈請臺灣調等法院檢察署核轉臺灣基隆地方院
    檢察署檢察官移送併辦。
    理  由
壹、程序部分：
　　本件被告乙○○所犯非死刑、無期徒刑、最輕本刑為3 年以
    上有期徒刑之罪，或高等法院管轄第一審之案件，其於本院
    準備程序中，就被訴事實為有罪之陳述，經告知其簡式審判
    程序之旨，並聽取檢察官、被告之意見後，依刑事訴訟法第
    273條之1第1 項之規定，經合議庭裁定由受命法官進行簡式
    審判程式，合先敘明。
貳、實體部分：
　一、上揭犯罪事實，業據被告於本院審理時坦承不諱，且被害
　　　人甲○○、戊○○遭不明人士以於拍賣網站刊登拍賣SONY
      牌液晶電視、數位相機之方式詐騙，而轉帳至丙○○所有
      上開第一商業銀行草店尾分行帳戶及有限責任基隆第一信
      用合作社帳戶等情，亦據證人即被害人甲○○、戊○○於
      警詢、偵訊證述甚詳，並有被害人戊○○出具之95年6 月
      26日新光銀自動櫃員機明細表乙紙、第一商業銀行顧客資
      料查詢單（顧客資料變更登錄單）、第一商業銀行存摺存
      款客戶資料查詢單、第一商業銀行存款明細分類帳、雅虎
      國際資訊股份有限公司有關bobo52070 帳號會員登錄資料
      函、有限責任基隆第一信用合作社存摺帳卡明細表、顧客
      基本資料登錄單、顧客資料維護、存摺交易明細查詢、台
      北縣政府警察局海山分局埔墘派出所受理各類案件紀錄、
      受理詐騙帳戶通報警示、詐騙電話斷話簡便格式表、內政
      部警政署反詐騙案件紀錄表、受理刑事案件報案三聯單在
      卷可稽，足見被告於本院審理時之任意性自白，與事實相
      符，堪以採信。
　二、按金融帳戶為個人之理財工具，一般民眾皆可自由申請開
  　　設金融帳戶，並無任何特殊之限制，且得同時在不同金融
    　機構申請多數存款帳戶使用，並無借用他人帳戶使用之必
      要。另「衡諸一般常情，任何人均可辦理金融帳戶存摺使
      用，如無正當理由，實無借用他人存摺使用之理，而金融
      存摺亦事關個人財產權益之保障，其專有性甚高，除非本
      人或與本人親密關係者，難認有何理由可自由流通使用該
      存摺，一般人均有妥為保管及防止他人任意使用之認識，
      縱特殊情況偶需交付他人使用，亦必深入瞭解用途及合理
      性，始予提供，且該等專有物品如落入不明人士手中，而
      未加以闡明正常用途，極易被利用為與財產有關之犯罪工
      具，此為吾人依一般生活認知所易於體察之常識，而有犯
      罪意圖者，非有正當理由，竟徵求他人提供帳戶，客觀上
      可預見其目的，係供為某筆資金之存入，後再行領出之用
      ，且該筆資金之存入及提領過程係有意隱瞞其流程及行為
      人身分曝光之用意，一般人本於一般認知能力均易於瞭解
      」（最高法院93年度臺上字第31號判決意旨參照）。且邇
      來以電話、手機簡訊通知中獎、刮刮樂、退稅費或其他類
      似之不法詐騙份子，為掩飾其等不法行徑，以避免執法人
      員循線查緝，經常利用他人存款帳戶、提款卡暨密碼，以
      確保犯罪所得免遭查獲，類此案件在社會上層出不窮，亦
      屢經報章雜誌及其他新聞媒體再三披露，故避免此等專屬
      性甚高之物品被不明人士利用為與財產有關之犯罪工具，
      亦為一般生活認知所應有之認識。且一般人對自己之金融
      機構帳戶所用之存摺、提款卡、密碼，均妥為保管，恐被
      他人得知帳號或密碼後，有被冒領、或其他非法使用之虞
      。而本案被告從中撮合丙○○將存摺、提款卡及提款密碼
      等物，出借予實實姓名年籍均不詳之綽號「阿正」之成年
      男子，衡之常情，被告當有預見該真實姓名年籍均不詳之
      「阿正」成年男子借用帳戶所用之存摺、提款卡及密碼等
      物，應係用來作為非法之用，是被告理應有認識該人可能
      將帳戶用來作為犯罪之用，竟猶從中撮合並轉交予該人，
      是該借用帳戶之人將該帳戶用來供自己或他人作為詐欺取
      財之用，亦為被告所容忍及允許，亦即不違反被告之本意
      。且單憑被害人甲○○、戊○○所述情節，固無法證明實
      施詐欺手法者即係被告，惟被害人之金錢係被轉帳匯入被
      告提供他人之帳戶，顯見向被害人施以詐術之歹徒，即係
      利用該帳戶作為詐財之工具。而刑法上之故意，非僅指直
      接故意，尚包含間接故意（未必故意）。所謂之間接故意
      係指行為人對於構成犯罪事實，預見其發生而其發生並不
      違背其本意者而言，刑法第13條第2 項定有明文。且幫助
      犯之成立以行為人主觀上認識被幫助者正欲從事犯罪或係
      正在從事犯罪，且該犯罪有既遂之可能，而其行為足以幫
      助他人實現構成要件者，即具有幫助故意，並不以行為人
      確知被幫助者係犯何罪名為必要（仍需在幫助犯罪之共同
      認識範圍內）。至於行為人在正犯實施犯罪前為幫助行為
      者，則構成事前幫助犯。被告將上開帳戶存摺、提款卡、
      密碼交付不明人士，縱無證據證明被告明知利用帳戶遂行
      犯罪者之行為態樣，然就該實施詐欺行為人嗣後將被告交
      付之帳戶供詐欺取財所得之用，顯不違反被告本意，被告
      自有幫助詐欺取財之未必故意。
  三、綜上所述，被告基於幫助他人實施詐欺亦不違背其本意之
      不確定故意，將上開帳戶之存摺、提款卡交予他人使用，
      並告知該他人密碼，幫助不詳姓名年籍之人士遂行詐欺犯
      罪之事證明確，其上開犯行堪予認定。
、論罪科刑
  一、按被告行為後，刑法部分條文業於95年7月1日施行（已於
      94年2月2日修正公佈，下稱新刑法；修正前刑法下稱舊刑
      法），而新刑法第2 條乃係係規範行為後法律變更所生新
      舊法比較適用之準據法，故於95年7月1日新刑法修正施行
      後，如有涉及比較新舊法之問題，即應逕依新刑法即現行
      刑法第2條第1項規定，為「從舊從輕」之比較（參見最高
      法院95年度第8 次刑事庭會議決議）。另於「比較時」應
      就罪刑有關之共犯、未遂犯、想像競合犯、牽連犯、連續
      犯、結合犯，以及累犯加重、自首減輕暨其他法定加減原
      因（如身份加減）與加減比例等一切情形，本於統一性及
      整體性原則，綜其全部罪刑之結果而為比較後，再適用有
      利於行為人之法律處斷（最高法院24年度上字第4634號、
      最高法院95年度第8 次刑事庭會議決議參照）。
    (一)查被告行為後，刑法第339條第1項之法文雖未修正，惟其
      法定本刑有罰金刑，而刑法第33條第5 款規定罰金之最低
      數額業於上述日期修正公布及施行，自應為新舊法之比較
      。茲依舊法第33條第5款規定：「罰金：1元以上」，並依
      現行法規所定貨幣單位折算新臺幣條例第2 條「現行法規
      所定金額之貨幣單位為圓、銀元或元者，以新臺幣元之3
      倍折算之」之規定而為換算，舊法法定罰金刑之最低數額
      為銀元1元即新臺幣3元；惟依新法第33條第5 款規定：「
      罰金：新臺幣1 千元以上，以百元計算之」，新法法定罰
      金刑之最低數額則為新臺幣1 千元。故比較結果，新法第
      33條第5款規定，並未有利於被告，依新法第2條第1 項規
      定，自應依舊法第33條第5款，以銀元1元即新臺幣3 元為
      本件上述罪名罰金刑之法定最低數額（最高法院95年度第
      8次刑事庭會議決議三(一)1.參照）。
    (二)被告係基於幫助之意思，幫助他人詐欺取財，為詐欺取財
      罪之幫助犯。惟被告行為後，刑法第30條之文字雖亦有修
      正，惟其係因採「限制從屬形式理論」之立法例而修正法
      條文字，不涉罪刑實質內容之變更，而無新舊法比較適用
      之問題，應適用裁判時之新法。
    (三)被告前曾受徒刑執行完畢，有臺灣高等法院被告前案紀錄
      表在卷可稽，其於有期徒刑執行完畢後，5 年以內故意再
      犯本件最重本刑有期徒刑以上之罪，不論依舊法第47條，
      或新法第47條第1 項之規定，均構成累犯，對被告而言並
      無有利或不利之情形，自不生新舊法比較之問題，應逕依
      裁判時之新法第47條第1 項，論以累犯，並依法加重其刑
      。
    (四)又舊法第67條規定：「有期徒刑加減者，其最高度及最低
      度同加減之。」、第68條規定：「拘役或罰金加減者，僅
      加減其最高度；新法第67條規定：「有期徒刑或罰金加減
      者，其最高度及最低度同加減之。」、第68條規定：「拘
      役加減者，僅加減其最高度。」。本件被告係犯幫助刑法
      第339條第1項詐欺罪，該罪之法定刑中有罰金刑，而被告
      同有減輕及加重原因（即幫助、累犯），經比較新舊法，
      新法就罰金最低度雖有加重及減輕規定，但仍較舊法罰金
      最低額為高，應依新法第2條第1項規定，適用被告行為時
      之舊法第68條（參照最高法院95年度第8 次刑事庭會議決
      議六(六)）。
    (五)末按易刑處分，即易科罰金之折算標準、易服勞役之折算
      標準及期限，於新法施行後，亦應為新舊法律之比較適用
      （最高法院95年度第8次刑事庭會議決議三(二) 參照）。查
      被告行為後，刑法第41條規定亦於94年2月2日修正公布，
      95年7月1日施行，依舊法第41條第1 項前段規定：「犯最
      重本刑為5年以下有期徒刑以下之刑之罪，而受6個月以下
      有期徒刑或拘役之宣告，因身體、教育、職業、家庭之關
      係或其他正當事由，執行顯有困難者，得以1元以上3元以
      下折算1 日，易科罰金」，且被告行為時之易科罰金折算
      標準，廢止前罰金罰鍰提高標準條例第2 條前段（現已刪
      除）規定，就其原定數額提高為1百倍折算1日，則本件被
      告行為時之易科罰金折算標準，應以銀元3百元折算1日，
      經依現行法規所定貨幣單位折算新臺幣條例第2 條折算為
      新臺幣後，應以新臺幣9百元折算為1日。惟新法第41條第
      1項前段則規定：「犯最重本刑為5年以下有期徒刑以下之
      刑之罪，而受6 個月以下有期徒刑或拘役之宣告者，得以
      新臺幣1千元、2千元或3千元折算1日，易科罰金」，經比
      較新舊法之易科罰金折算標準，以舊法之規定，較有利於
      被告，故本案應依刑法第2條第1項前段規定，適用舊法第
      41條第1項前段及修正前罰金罰鍰提高標準條例第2條規定
      ，諭知其易科罰金之折算標準。
  二、核被告所為，係幫助犯刑法第339條第1項之意圖為自己不
      法之所有，以詐術使人將本人之物交付之罪。被告先後從
      中撮合丙○○將其上開第一商業銀行草店尾分行帳戶及有
      限責任基隆第一信用合作社之帳戶借予綽號「阿正」之成
      年男子使用，顯係基於同一犯意下之接續行為，為接續犯
      。故檢察官移送併辦部分（96年度偵字第2723號），與起
      訴之犯罪事實，既係實質上一罪關係，為起訴效力所及，
      本院應併予審理，併此敘明。又刑法第28條之共同正犯，
      係指二人以上共同實施犯罪之行為者而言，幫助他人犯罪
      ，並非實施正犯，在事實上雖有二人以上共同幫助他人犯
      罪，要亦各負幫助之責任，無適用刑法第28條之餘地（最
      高法院33年上字第793 號判例意旨參照）。被告與丙○○
      係各自幫助該姓名年籍不詳之人，對被害人甲○○及戊○○實施詐術，公訴人認被告與丙○○2 人間就所犯幫助詐
      欺取財罪，有犯意聯絡及行為分擔，應論以共同正犯，尚
      有誤會。又被告幫助他人犯前開罪名，爰依新法第30條第
      2 項之規定，按正犯之刑減輕之。又被告前曾受如事實欄
      所載有期徒刑之執行完畢，有臺灣高等法院被告前案紀錄
      表在卷可稽，其於5 年內再犯本件最重本刑有期徒刑以上
      之罪，為累犯，應依法加重其刑。被告同時有刑之加重及
      減輕事由，爰依法先加後減之。爰審酌被告從中撮合提供
      詐騙行為人2 本帳戶，嚴重影響社會秩序，然其係一時失
      慮始有上開犯行，惡性尚非重大，併慮其被害之人數、被
      害人所受之損害、被告之品行、生活狀況、智識程度及被
      告犯後坦承犯行之態度等一切情狀（修正後刑法第57條之
      規定，為法院就刑之裁量審認標準見解之明文化，非屬法
      律變更，無新舊法比較問題，最高法院95年第8 次刑事庭
      會議決議六(一)參照），量處如主文所示之刑，併諭知易科
      罰金之折算標準。
據上論斷，應依刑事訴訟法第273條之1第1項、第299條第1 項前
段，刑法第2條第1項、第30條、第339條第1項、修正前第41條第
1項前段、第47條第1項，罰金罰鍰提高標準條例第1 條前段、廢
止前罰金罰鍰提高標準條例第2 條，現行法規所定貨幣單位折算
新臺幣條例第2 條，判決如主文。
本案經檢察官丁○○到庭執行職務。
中　　華　　民　　國　　96　　年　　6　　月　　29　　日
                  刑事第三庭法    官  林淑鳳
以上正本證明與原本無異。
如不服本判決應於收受本判決後10日內向本院提出上訴書狀，其
未敘述上訴理由者，並得於提起上訴後10日內向本院補提理由書
狀（均須按他造當事人之人數附繕本。）「切勿逕送上級法院」
中　　華　　民　　國　　96　　年　　6　　月　　29　　日
                            書 記 官  郭廷耀
附錄論罪法條：
中華民國刑法第339條第1項
（普通詐欺罪）
意圖為自己或第三人不法之所有，以詐術使人將本人或第三人之
物交付者，處5年以下有期徒刑、拘役或科或併科1千元以下罰金
。
